【裁判字號】    91,交訴,20
【裁判日期】    920226
【裁判案由】    過失致死
【裁判全文】
臺灣基隆地方法院刑事判決                          九十一年度交訴字第二０號
    公  訴  人  臺灣基隆地方法院檢察署檢察官
    被      告  甲○○  男  六.
右列被告等因過失致死案件，經檢察官聲請簡易判決處刑（九十一年度偵字第三九０
四號），本院認不宜而改依通常程序審理後判決如左：
    主  文
本件公訴不受理。
    理  由
一、公訴意旨如檢察官起訴書所載（如附件）。
二、本件訊據被告甲○○固坦承於民國九十年十月二日下午一時四十分許，騎乘車牌
    號碼ＰＯＩ─四九八號重型機車，搭載其妻即被害人林胡春沿基隆市○○路由基
    隆市區往八堵方向行駛，途經基隆市○○路四五五巷口左轉時，因過失未注意車
    前狀況及路面有泥巴附著較為濕滑，致轉彎時不慎打滑之事實，然被告矢口否認
    有何過失致死之犯行，辯稱：伊所騎乘之機車雖於左轉時打滑，然被害人並非因
    伊機車打滑跌落，而係遭乙○○（業經檢察官另為不起訴處分）所騎乘之ＰＯＲ
    ─七五九號重型機車撞擊後，始跌落路面云云。
三、刑法第二百七十六條第一項過失致死罪之構成要件有三：（一）行為人有過失；
    （二）被害人發生死亡結果；（三）行為人之過失行為與被害人之死亡結果間有
    因果關係。是被告是否構成過失致死罪，自應就該三要件分別審理：
（一）按汽車行駛至交岔路口，轉彎車應讓直行車先行，且汽車行駛應注意車前狀況
      ，並隨時採取必要之安全措施，道路交通安全規則第一百零二條第一項第六款
      、第九十四條第三項分別定有明文。經查：
    １、被告於偵查中陳稱：伊所騎乘之機車車尾燈是遭撞擊後才破裂等語，核與乙
        ○○於偵查中所供係以車前輪撞擊被告騎乘之機車後車燈等語相符，且卷附
        九十年十月二日車禍發生後所拍攝編號一、七及十之被告機車照片（偵卷第
        六頁、第九頁、第十頁）所示，被告機車後托架煞車燈確有受損，佐以偵卷
        第三十二頁及第三十四頁照片所示，乙○○騎乘之機車前輪直徑四十公分，
        機車豎立時最凸處係在前輪凸處，離地約二十公分；偵卷第二十九頁及第三
        十頁所示，被告所騎乘之機車豎立時及倒地時，後椅墊煞車燈離地分別為七
        十八公分及四十公分，再參以偵卷第三十五頁所示，被告及乙○○所騎乘之
        機車依序排列豎立時，乙○○之機車前輪最凸出處遠低於被告機車後椅墊煞
        車燈之情形，足認被告與乙○○兩車的撞擊點在被告所騎乘機車的後椅墊煞
        車燈及乙○○所騎乘機車的前輪最凸處。
    ２、再依前認定之撞擊點，被告騎乘之機車遭乙○○騎乘之機車撞擊時，其後椅
        墊煞車燈遭撞擊點距離地面應亦大約二十公分，而被告之機車後椅墊煞車燈
        離地面約二十分公時，被告之機車幾乎已全倒於地面，此有基隆市警察局九
        十一年九月二十四日基警刑四字第０九一０００二四三七號函附之現場重建
        模擬報告及所附編號十至十五號照片可參。
    ３、又觀諸卷內道路交通事故調查報告表（一）、（二），被告騎乘之機車於車
        禍事故發生過程中共產生兩條刮地痕，一條刮地痕方向約與南榮路垂直，此
        刮地痕離南榮路四五五巷口較遠，另一條刮地痕方向約與南榮路平行，此一
        刮地痕離南榮路四五五巷口較近，兩條刮地痕連續產生，刮地痕之終點即為
        與南榮路平行之位置及終點，可知被告之機車倒地時，應係先在離南榮路四
        五五巷口較遠之地產生與南榮路垂直之刮地痕，再產生與南榮路平行之刮地
        痕。因乙○○騎乘機車行進之方向係與南榮路平行，故與被告機車撞擊時，
        該撞擊力應係與南榮路平行，而上開第一道刮地痕係與南榮路垂直，與乙○
        ○機車行方向不符，且依前引現場重建模擬報告所示，被告機車與地面產生
        刮擦之部位，係機車之左側腳架部分，而當機車之左側腳架開始摩擦地面時
        ，車身傾斜之角度，經側量結果為四十二度，此與前所認定，兩車發生撞擊
        時，被告之機車幾已完全倒地之情加以比對，可知被告騎乘之機車所產生之
        第一道與南榮路垂直之刮地痕，並非乙○○之機車所致；而第二道刮地痕與
        南榮路平行，與乙○○行進方向相符，應係被告之機車遭乙○○撞擊，致被
        告機車與地面刮擦所造成。
    ４、依前所述，被告騎乘之機車車身傾斜，與地面呈四十二度角時，開始與地面
        刮擦產生第一道刮地痕，在此傾斜角度下，機車後座人員應無法正常乘坐，
        亦有前引現場重建模擬報告及所附編號二、三照片可徵，而如前認定，被告
        及乙○○兩車撞擊時，被告機車幾已完全倒，從而，可推知被害人於兩車撞
        擊時應已跌落地面，而非遭乙○○撞擊後，始跌落地面。被告辯稱被害人係
        遭乙○○騎乘之機車撞擊後，始跌落地面云云，不足採信。
    ５、依卷附道路交通事故調查表所載，本件車禍發生地點為基隆市○○路四五五
        巷口，當時天候晴，路面無缺陷、無障礙物、視距良好、路面側車道附近有
        泥巴附著，該路段限速四十公里，被告騎乘機車行經上開路段，理應注意車
        前狀況及注意讓直行車先行，而車禍發生時，被告並無不能注意之情事，其
        竟疏未注意應禮讓乙○○直行車先行，且路面側車道有泥巴附著，應減速慢
        行，而貿然行駛致機車滑倒，顯見被告騎乘機車確有過失，此與臺灣省基宜
        車輛行車事故鑑定委員會鑑定結果，亦認被告騎乘機車行經行車管制號誌岔
        路口左轉彎，未停讓迎面直行車輛先行復因路面濕滑致先行滑倒為肇事原因
        ，此有該委員會九十一年一月三十日基宜鑑字第九一００二二號鑑定意見書
        在卷可按，被告之過失行為洵堪認定。
（二）被害人林胡春於九十年十月二日車禍發生後，因腰部及手臂受傷送往礦工醫院
      急救，隔日轉送長庚紀念醫院基隆分院，檢查結果係第一腰椎骨折合併下肢無
      力，嗣於同年十月五日呼吸困難，右側水胸而引流；十月十六日進行第十二胸
      椎及第一腰椎切除及骨骼移植；十月十七日血壓下降，肝功能失常，轉到加護
      病房；十月十九日出現水腫、少尿、黃膽及播散性血管凝血；十月二十一日意
      識昏迷併呼吸衰竭而插氣管內管；十月二十二日，出現上消化道出血及腎功能
      惡化，開始血液透析；十月二十四日再見鼻胃管及糞便含血；十月二十六日，
      內視看到胃出血之潰瘍；十月二十八日肺水腫、低血氧；十月二十九日出現成
      人呼吸窘迫症候群；同年十月三十日情況惡化而死亡，此經臺灣基隆地方法院
      檢察署檢察官督同法醫師相驗相驗，並製有勘驗筆錄、相驗屍體證明書、驗斷
      書各一件、相片二十八張、長庚紀念醫院基隆分院病表一份在卷可憑，另法務
      部法醫研究所依被害人之病歷表及解剖結果，認被害人有潛在的肝硬化，車禍
      造成第一腰椎骨折，手術後休克併發肝小葉中心壞死，呼吸窘迫症候群、腎小
      管壞死、急性胰臟壞死、胃潰瘍出血，最後多重器官衰竭致死，亦有該研究所
      （九十）法醫所醫鑑字第一四四一號鑑定書附卷可稽。綜上，被害人係於九十
      年十月二日因本件車禍而受有第一腰椎骨折之傷害，手術治療後，因出現併發
      症，而於九十年十月三日死亡。
（三）按刑法上之過失犯，其過失行為與結果間，在客觀上須有相當因果關係始得成
      立，所謂相當因果關係係指依經驗法則，綜合行為當時所存在之一切事實，為
      客觀之事後審查，認為在一般情形下，有此環境、有此行為之同一條件，均可
      發生同一之結果者，則該條件即為發生結果之相當條件，行為與結果即有相當
      之因果關係。反之，若在一般情形下，有此同一條件存在，而依客觀之審查，
      認為不必皆發生此結果者，則該條件與結果不相當，不過為偶然之事實而已，
      其行為與結果間即無相當因果關係（最高法院七十六年台上字第一九二號判例
      要旨、七十九年度台上字第五００六號判決要旨參照）。至若某行為與行為後
      所生之條件相結合始發生結果者，亦應就行為時存在之事實客觀地加以觀察，
      如認為有結合之必然性者，則該行為不失為發生結果之原因，應認具有相當因
      果關係。反之，如認為未有相結合之必然性者，則不具相當因果關係。（最高
      法院八十六年度台上字第三四四八號判決參照）。本件被害人因車禍受有第一
      腰椎骨折之傷害，送醫治療後，因病引發多重器官衰竭死亡，已如前述，是被
      害人死亡之結果雖與車禍受傷有關，然被害人因傷住院，因病死亡，則車禍發
      生之原因與死亡結果之發生間，是否具有相當因果關係，即非無疑。經送法務
      部法醫研究所鑑定結果，認被害人雖因本件車禍而受有第一腰椎骨折之傷害，
      然如果只是第一腰椎骨折，一般人在一般醫療條件下都會治療成功，若另有疾
      病同時存在，則另當別論；而被害人係潛在肝硬化及肝炎病毒帶原者，易有出
      血傾向，因此手術後血壓不穩定，使肝臟功能失全情況更甚，引起惡性循環，
      再繼發肺、腎、胰、消化道等多重器官之休克變化而死亡等情，有該所九十一
      年四月月二日法醫理字第０九一００００八一０號函在卷可佐。顯見依經驗法
      則，綜合行為當時被害人因車禍所受之傷害，僅係第一腰椎骨折之情形加以客
      觀審查，有此發生車禍之過失行為，不必皆發生死亡之結果，被害人因自身潛
      在之疾病，引發多重器官衰竭而死亡，僅屬偶然發生之事實。被告車禍過失之
      行為與嗣後被害人潛在疾病而發生死亡間，客觀加以觀察判斷，並無結合之必
      然性，揆諸首開說明，被害人死亡之結果，雖與車禍之發生有關，然要難認二
      者間具有相當性，是被告之過失行為與被害人死亡之結果間即欠缺有相當因果
      關係。換言之，被告之過失行為應僅與被害人第一腰椎骨折之傷害間具有相當
      因果關係。
（四）綜上，被告甲○○騎乘機車行經基隆市○○路四百五十五巷口時，雖因過失致
      被害人林胡春摔落地面，致林胡春受有第一腰間椎折之傷害，然被告之過失行
      為與被害人之死亡間欠缺相當因果關係，故尚難以刑法第二百七十六條第一項
      過失致死罪相繩。
四、次按犯刑法第二百八十四條第一項之過失傷害罪，依同法第二百八十七條前段規
    定，須告訴乃論。再按犯罪之被害人，得為告訴；被害人已死亡者，得由其配偶
    、直系血親、三親等內之旁系血親、二親等內之姻親或家長、家屬告訴；告訴乃
    論之罪，其告訴應自得為告訴之人知悉犯人之起，於六個月內為之；又告訴或請
    求乃論之罪，未經告訴、請求或其告訴、請求經撤回或已逾告訴期間者，應諭知
    不受理之判決，刑事訴訟法第二百三十二條、第二百三十三條第二項、第二百三
    十七條第一項、第三百零三條第三款分別定有明文。本件被害人林胡春因被告甲
    ○○之過失行為，致受有第一腰椎骨折之傷害，已如前述，核係犯刑法第二百八
    十四條第一項之過失傷害罪。惟查卷內並無告訴權人於告訴期間內提出告訴，依
    前揭說明，本件自應為不受理判決。
據上論斷，應依刑事訴訟法第四百五十二條、第三百零三條第三款條，判決如主文。
本案經檢察官熊南彰到庭執行職務。
中      華      民      國    九十二      年    二      月    二十六    日
                                臺灣基隆地方法院刑事第二庭
                                    審判長法  官    邱志平
                                          法  官    蔡佳玲
                                          法  官    劉桂金
右正本證明與原本無異。
對於本件判決如有不服，應於收受送達後十日內，向本院提出上訴書狀，上訴於臺灣
高等法院，並按他造當事人之人數附具繕本。
                                          書記官    陳玲誼
中      華      民      國    九十二      年    三      月      三      日


司法院資訊處製作；財團法人民間司法改革基金會備份。
